【裁判字號】    90,上,721
【裁判日期】    920408
【裁判案由】    損害賠償
【裁判全文】
臺灣高等法院民事判決       九十年度上字第七二一號
    附帶上訴人  甲○○
    訴訟代理人  陳瑞容
    附      帶
    被  上訴人  建明汽車客運股份有限公司
    法定代理人  黃竹發
    訴訟代理人  李明諭  律師
                陳逸華  律師
    複  代理人  蔡鎮隆  律師
右列當事人間損害賠償事件，附帶上訴人對於中華民國九十年六月八日臺灣臺北地方
法院第一審判決（八十九年重訴字第一０六０號），提起附帶上訴並聲請補充判決，
本院判決如左：
    主    文
原判決關於駁回附帶上訴人後開第二項之訴部分及該部分訴訟費用之裁判均廢棄。
附帶被上訴人應再給付附帶上訴人新臺幣柒萬肆仟陸佰柒拾伍元及自民國八十九年四
月十三日起，至清償日止，按年息百分之五計算之利息。
其餘附帶上訴駁回。
第一、二審訴訟費用關於附帶上訴部分，由附帶被上訴人負擔二分之一，餘由附帶上
訴人負擔。
    事    實
甲、附帶上訴人方面：
一、聲明：求為判決：
  (一)原判決關於駁回附帶上訴人後開第二項之訴部分廢棄。
  (二)附帶被上訴人應再給付附帶上訴人新台幣（下同）十四萬九千三百五十元及自民
    國（下同）八十九年四月十三日起，至清償日止，按年息百分之五計算之利息。
二、陳述：除與原判決記載相同部分，予以引用外，並補稱：
    附帶被上訴人係企業經營者，應負安全提供運輸服務經營之義務，而本件已確定
    之上訴人乙○○則為附帶被上訴人所僱用之司機，其因過失所造成附帶上訴人之
    損害，依消費者保護法之規定，附帶被上訴人應負賠償之責。
三、證據：援用原審之立證方法。
乙、附帶被上訴人方面：
一、聲明：求為判決：附帶上訴駁回。
二、陳述：除與原判決記載相同部分，予以引用外，並補稱：
    按民法第一百八十八條既規定僱用人應就受僱人執行職務之侵權行為連帶負損害
    賠償責任，則消費者保護法關於懲罰性賠償金之適用，自應限縮於企業經營者自
    身之故意時，始有適用。而本件全係因已確定之上訴人乙○○之過失行為所引致
    ，並非附帶被上訴人自身之故意或過失，則附帶被上訴人自無須依消費者保護法
    之規定，給付附帶上訴人懲罰性賠償金。
三、證據：援用原審之立證方法。
    理    由
一、按訴訟標的之一部或訴訟費用，裁判有脫漏者，法院得依聲請以判決補充之，又
    聲請補充判決應於判決送達後二十日之不變期間內為之，民事訴訟法第二百三十
    三條第一項及第二項前段分別定有明文。本件附帶上訴人附帶上訴請求附帶被上
    訴人再給付十四萬九千三百五十元本息部分（見本院卷(二)第三三五頁），本院於
    前開判決脫漏判決，附帶上訴人即於本院前開判決於九十二年一月十五日送達（
    見本院卷(二)第五０一頁）後二十日內之九十二年一月二十日聲請補充判決（見本
    院卷(二)第五一六頁），依上開規定，核無不合，應予准許。合先敘明。
二、本件附帶上訴人起訴主張：附帶上訴人於八十八年五月九日搭乘附帶被上訴人所
    經營，由該公司所僱用之本件已確定之上訴人乙○○所駕駛該公司所有ＡＦ─九
    九七號營業大客車，沿國道一號高速公路南下，行經國道路標示八十七公里又六
    十七公尺處，因乙○○行車超速，不當變換車道，致該營業大客車失控向右側翻
    ，使乘坐於該車內之附帶上訴人受有鼻骨骨折、合併出血震盪之傷害等情，爰依
    債務不履行損害賠償請求權及侵權行為之法則，求為命附帶被上訴人連帶給付一
    百八十九萬八千七百十四元及法定遲延利息之判決（按原審判命附帶被上訴人應
    連帶給付附帶上訴人十四萬九千三百五十元，及自八十九年四月十三日起至清償
    日止，按年息百分之五計算之利息；而駁回附帶上訴人其餘之請求。附帶上訴人
    僅就敗訴部分其中之十四萬九千三百五十元本息部分，提起附帶上訴）。附帶被
    上訴人則以：伊已就附帶上訴人所受之損害，與受僱人乙○○連帶負損害賠償責
    任，無須再依消費者保護法之規定，給付附帶上訴人懲罰性賠償金云云，資為抗
    辯。
三、經查本件附帶上訴人主張附帶被上訴人所僱用之司機乙○○駕駛該公司所有前開
    大客車發生前開車禍，致其受有前開傷害之事實，業據其提出東元醫院診斷證明
    書為證（見原審北調字第五一頁），且為附帶被上訴人所不爭執，自堪信為真實
    。
四、按車輛行駛時，駕駛人應注意車前狀況，隨時採取必要之安全措拖，道路交通安
    全規則第九十四條第三項定有明文，而依當時情狀又無不能注意之情形，乙○○
    竟疏未注意，以致肇事，致附帶上訴人受有前開傷害，支出醫療費用四萬九千三
    百五十元，並得請求非財產上之損害賠償十萬元，業經本院於前開判決判命附帶
    被上訴人應與乙○○連帶給付附帶上訴人十四萬九千三百五十元及法定遲延利息
    確定，有本院九十二年一月七日九十年度上字第七二一號民事判決可據（見本院
    卷(二)第四九０頁）。
五、次按從事設計、生產、製造商品或提供服務之企業經營者應確保其提供之商品或
    服務，無安全或衛生上之危險；又企業經營者違反上項規定，致生損害於消費者
    或第三人時，應負連帶賠償責任；又消費者保護法所提之訴訟，因企業經營者之
    故意所致之損害，消費者得請求損害金額三倍以下之懲罰性賠償金；但因過失所
    致之損害，得請求損害一倍以下之懲罰性賠償金，消費者保護法第七條第一項、
    第三項前段及第五十一條分別定有明文，所謂企業經營者，係指以設計、生產、
    製造、輸入、經銷商品或提供服務為營業者而言。本件附帶被上訴人既係提供大
    眾運輸服務之企業經營者，而附帶上訴人又係搭乘其所經營大眾運輸工具之消費
    者，附帶被上訴人自須負提供安全運輸服務義務之企業經營者。而所謂依消費者
    保護法所提之訴訟，應係指因消費關係向法院所提之訴訟（參照消費者保護法第
    二條第二項第五款及第四十七條規定）。本件附帶上訴人因搭乘附帶被上訴人所
    提供之交通工具而受害，其所提之本件訴訟，自屬消費訴訟。經查附帶被上訴人
    係於八十五年三月六日經核准設立（見本院卷(二)第三五四頁之附帶被上訴人公司
    基本資料查詢單），惟自八十八年九月間起至九十年七月間止，在短短不到二年
    期間內，在國道一號高速公路肇事多達十四次（詳如附表所載，並見本院卷(一)第
    三五六、三五七、四四六頁之內政部警政署國道公路警察局公局刑字第０九一０
    ０一九一七三號函），造成三人死亡，六十三人受傷，其肇事原因：或為不當變
    換車道、或為輪胎溝紋太淺煞車失靈所致，亦有上開車輛事故鑑定書及內政部警
    政署國道公路警察局員警工作紀錄簿及本院九十一年度上易字第五四０號確定民
    事判決可據（見本院卷第四四五、四四六、四五四至四五六頁），足證附帶被上
    訴人對其所僱用司機之管理及車輛之保養俱有過失，依上開規定，附帶上訴人自
    得另請求附帶被上訴人給付損害額一倍以下之懲罰性賠償金。爰斟酌本件車輛肇
    事原因，除司機乙○○行車不當，變換車道外，附帶被上訴人既係大眾運輸工具
    經營者，對其所提供之大眾運輸工具自應負有安全之注意義務，以確保其所提供
    之運輸服務之安全性，詎該公司竟疏未認真謹慎訓練駕駛人，致釀成本件車禍，
    造成消費者即本件附帶上訴人身體及精神上之損害，因認附帶被上訴人應再賠償
    附帶上訴人按前開損害額二分之一倍之懲罰性賠償金計七萬四千六百七十五元（
    其計算式為：149,350元×1/2=74,675元)。
六、綜上所述，附帶上訴人請求附帶被上訴人應再給付七萬四千六百七十五元及自本
    件起訴狀繕本送達之翌日即八十九年四月十三日起，至清償日止，按年息百分之
    五計算之利息部分，自屬應予准許；至超過上開部分之附帶上訴請求，即屬不應
    准許。從而原審就前開應予准許部分，所為附帶上訴人敗訴之判決，自有未洽，
    附帶上訴論旨指摘原判決此部分不當，求予廢棄改判，為有理由；就上開不應准
    許部分，所為附帶上訴人敗訴之判決，核無違誤，附帶上訴論旨指摘原判決此部
    分不當，求予廢棄改判，為無理由。
七、至兩造其餘之攻擊或防禦方法及未經援用之證據，經本院斟酌後，認為均不足以
    影響本判決之結果，自無逐一詳予論駁之必要，併此敘明。
八、據上論結，本件附帶上訴為一部有理由、一部無理由，依民事訴訟法四百四十九
    條第一項、第四百五十條、第七十九條但書，判決如主文。
中    華    民    國    九十二    年        四      月        八        日
                              臺灣高等法院民事第十三庭
                                  審判長法  官  林  鄉  誠
                                        法  官  王  聖  惠
                                        法  官  劉  清  景
右正本係照原本作成。
不得上訴。
中    華    民    國    九十二    年        四      月        十六      日
                                        書記官  高  澄  純


司法院資訊處製作；財團法人民間司法改革基金會備份。
